最  高  行  政  法  院  判  決
109年度年上字第141號
上  訴  人  汪進揚等26人（姓名、住所詳原判決附表序號1至7
            、9至27所示）
            陳樂施（即危永中之承受訴訟人）


            危晨旭（即危永中之承受訴訟人）

            危晨宇（即危永中之承受訴訟人）              

共      同
訴訟代理人  李承訓  律師
            袁健峰  律師
被 上訴 人  國軍退除役官兵輔導委員會

代  表  人  馮世寬              
                          送達代收人　陳雪芳

上列當事人間陸海空軍軍官士官服役條例事件，上訴人對於中華
民國109年5月13日臺北高等行政法院108年度年訴字第1027號判
決，提起上訴，本院判決如下：
    主  文
原判決關於駁回上訴人後開第二項先位之訴及備位之訴暨該訴訟
費用部分均廢棄。
上開廢棄先位之訴部分，原處分關於自民國107年8月1日起至如
附表備註欄所示恢復日之前一日止停止領受退除給與及辦理優惠
存款暨該訴願決定部分均撤銷。
其餘上訴駁回。
廢棄部分第一審及上訴審訴訟費用均由被上訴人負擔，駁回部分
上訴審訴訟費用由上訴人負擔。
    理  由
一、上訴人陳樂施、危晨旭及危晨宇3人（下稱陳樂施3人）之被
    繼承人危永中因陸海空軍軍官士官服役條例（下稱服役條例
    ）事件，以被上訴人為被告，向臺北高等行政法院（下稱原
    審）提起行政訴訟，經原審以108年度年訴字第1027號判決
    （下稱原判決）駁回。危永中提起上訴後，嗣於民國111年6
    月28日死亡，由上訴人陳樂施3人具狀聲明承受訴訟，並均
    選任李承訓律師、袁健峰律師為共同訴訟代理人，核無不合
    ，應予准許。
二、爭訟概要： 
  ㈠如附表編號1至7、9至27所示之上訴人26人（下合稱上訴人汪
    進揚等26人）及危永中均係軍職退伍人員，其等於民國107
    年6月30日前分別依107年6月21日修正前服役條例核准退伍
    ，並支領退休俸及辦理優惠存款（下稱優存）。嗣服役條例
    於107年6月21日修正公布（下稱107年服役條例），除第26
    條、第37條、第45條及第46條定自107年7月1日施行外，其
    餘條文自107年6月23日施行。支給機關即被上訴人以危永中
    及上訴人汪進揚等26人退伍後再任私立大學之專任教師，且
    每月公（勞）保投保薪資已逾公務人員委任第一職等本俸最
    高俸額及專業加給合計數額新臺幣（下同）33,140元，核有
    107年服役條例第34條第1項第3款規定（下稱系爭規定）情
    形，爰依107年服役條例第34條第2項及第46條規定，分別以
    107年9月26日輔給字第1070079772號函（下稱原處分1）及1
    07年9月28日輔給字第10700080573號函（下稱原處分2，並
    與原處分1合稱為原處分）通知危永中及上訴人汪進揚等26
    人，自107年服役條例修正施行後之下個學年度即107年8月1
    日起應停止領受退除給與及辦理優存，至原因消滅時恢復。
    上訴人不服，循序向臺北高等行政法院（下稱原審）提起行
    政訴訟，聲明：訴願決定及原處分均撤銷。
  ㈡原審訴訟繫屬中，因附表編號4、11、12、17、19至21所示上
    訴人自私立大學退休、離職或留職停薪，被上訴人分別對其
    等作成如上開附表編號所示恢復給與處分；復因司法院於10
    8年8月23日作成釋字第781號解釋（下稱釋字第781號解釋）
    ，宣告原處分依據之系爭規定與憲法保障平等權之意旨有違
    ，自該解釋公布之日起失其效力，被上訴人據以對如附表編
    號1至3、5至7、9、10、13至16、18、22至27所示上訴人分
    別作成如上開附表編號所示恢復給與處分，並對危永中作成
    如附表編號8所示恢復給與處分（以下就附表之恢復給與處
    分合稱為後處分），並於部分後處分記載廢止原處分（見附
    表編號1至3、5至10、13至16、18、22至27所示）或原處分2
    （見附表編號19至21所示）。危永中及上訴人汪進揚等26人
    遂追加備位聲明，請求被上訴人應分別給付其等就「107年8
    月1日起至如附表備註欄所示恢復日之前一日止停發退除給
    與期間（下稱系爭期間）」停發（含已追回）之退休俸金、
    停止辦理（含已追回）之優存利息（金額詳如原審行政訴訟
    言詞辯論意旨暨追加狀〔下稱追加狀〕附表所示）及遲延利息
    ，並將原撤銷訴訟之聲明列為先位聲明。經原審以108年度
    年訴字第1027號判決（下稱原判決）駁回危永中及上訴人汪
    進揚等26人先位及備位之訴，其等遂提起本件上訴。
三、危永中及上訴人汪進揚等26人起訴主張及被上訴人於原審之
    聲明及答辯，均引用原判決之記載。 
四、原審斟酌全辯論意旨及調查證據之結果，以：
  ㈠先位聲明撤銷訴訟部分：
  ⒈如附表編號4、11、12、17、19至21所示上訴人分別因留職停
    薪、退休或離職等原因，致原停止受領之原因消滅，又嗣因
    釋字第781號解釋宣告系爭規定違憲，應自108年8月23日解
    釋公布日起失其效力，被上訴人爰已分別作成後處分以恢復
    危永中及上訴人汪進揚等26人支領退除給與及辦理優存，並
    廢止原處分，足見原處分對危永中及上訴人汪進揚等26人停
    止支領退除給與及辦理優存的規制效力，於原審為裁判時已
    因遭被上訴人以後處分廢止、取代而不復存在，撤銷訴訟之
    對象已不存在。又危永中及如附表編號1至7、9至10、13至1
    6、18、22至27所示上訴人均已於108年9月26日對後處分提
    起訴願（下稱另案訴願），並由行政院訴願審議委員會審理
    ，則原處分之效力既已遭後處分廢止或取代，故危永中及上
    訴人汪進揚等26人所提撤銷訴訟欠缺權利保護必要，應予駁
    回。
  ⒉釋字第781號解釋宣告系爭規定違憲並自解釋公布日起失效，
    該違憲宣告有無溯及既往之效力，當涉及被上訴人回復違憲
    之系爭規定至合憲狀態手段之選擇，同時涉及法安定性與客
    觀法秩序維持之衡平，容有解釋與進一步論究之空間，危永
    中及上訴人汪進揚等26人主張後處分內容有一望而知之錯誤
    ，顯屬具有重大瑕疵而無效之處分，故原處分不因被上訴人
    其後無效之廢止處分而失其規制效力等情，尚難採憑。且危
    永中及部分上訴人已針對後處分合併提起另案訴願撤銷並請
    求被上訴人作成特定內容之行政處分，且已足保障訴訟權及
    實體權益，核與其等所提本件撤銷原處分之訴訟，實質上屬
    同一訴訟事件，原處分規制之效力既已因後處分作成而消滅
    ，本件即無再進行爭訟而為實質審查之實益。
  ㈡至於備位聲明給付訴訟部分，危永中及上訴人汪進揚等26人
    係於109年4月14日始為追加提起，請求被上訴人給付其等系
    爭期間遭停發之退除給與及優存，惟危永中及上訴人汪進揚
    等26人並未敘明其等得直接行使給付請求權之依據為何，僅
    泛稱依系爭規定修正前之原有規定，本即有權領受退休俸及
    辦理優存等情。參照釋字第781號解釋意旨，係宣告系爭規
    定違憲並自解釋公布日起即108年8月23日起失效，而依陸海
    空軍軍官士官服役條例施行細則第38條第2項、陸海空軍退
    伍除役軍官士官退除給與及保險退伍給付優惠存款辦法第16
    條等規定，停發退除給與或優存之軍官、士官於停止原因消
    滅後，尚須檢具證明文件，向被上訴人申請恢復作成核准處
    分後，始得併為給付之請求，而無從直接提起一般給付訴訟
    ，則危永中及上訴人汪進揚等26人備位聲明逕依行政訴訟法
    第8條第1項，提起本件請求被上訴人給付系爭期間退除給與
    及優存之給付訴訟，顯欠缺請求權基礎，不符得提起給付訴
    訟之要件。況後處分經通知而生效後，如未遭撤銷、廢止，
    亦未因其他事由失其效力，即具行政處分之存續力，產生所
    謂要件事實效力（構成要件效力）。因危永中及部分上訴人
    並非以後處分為本件訴訟客體，則後處分之實質合法性，並
    非原審審理範圍，基於前述構成要件效力，原審自無從反於
    被上訴人後處分關於恢復支領日期之決定，允許危永中及上
    訴人汪進揚等26人請求系爭期間遭停發退除給與及優存之給
    付，故其追加之備位聲明亦為無理由，應予判決駁回。
五、上訴意旨略以：
  ㈠行政處分經廢止僅向後失效，廢止前之該處分效力則仍維持
    ，對原受該處分之人所生規制效果猶然存在，而被上訴人雖
    已分別對危永中及附表編號1至3、5至7、9至10、13至16、1
    8、22至27所示上訴人廢止原處分，其等於系爭期間本應受
    領退除給與，仍因原處分之規制效力所產生之實質拘束力，
    使其等遭受停俸或追繳系爭期間已受領退休俸及優存之違法
    侵害繼續存在，即原處分廢止前所生之規制效果依然存在，
    並有回復原狀之可能，危永中及上訴人汪進揚等26人自有權
    利保護之必要，而仍有提起撤銷訴訟實益之主張，原判決就
    此足以影響判決結果之重要攻擊方法置之未論，自有判決理
    由不備之違法。又如附表編號4、11、12、17、19至21所示
    上訴人係因離職或退休之新事實產生，被上訴人方就此作成
    恢復其等退除給與、優存之後處分，並非基於釋字第781號
    解釋宣告系爭規定違憲，應自108年8月23日解釋公布日起失
    其效力之緣故，其基礎事實、法律上原因及依據迥然不同，
    且均係於釋字第781號解釋公布日前所作成，則其上開本於
    如附表編號4、11、12、17、19至21所示上訴人申請所為之
    後處分，如何得以取代原處分，觀諸被上訴人就如附表編號
    4、11、12、17所示後處分並未記載廢止原處分；而如附表
    編號19至21所示後處分亦僅記載廢止原處分2，並未廢止原
    處分1，足見如附表編號4、11、12、17、19至21所示原處分
    並不因被上訴人為後處分即失其原有規制效力，原判決竟未
    予審酌，又未說明未審酌之理由，亦有判決不備理由之違背
    法令事由。
  ㈡依行政程序法第117條、第122條及第123條規定，行政處分之
    廢止以有「合法」之行政處分存在為提前要件，而本件後處
    分並不具備此前提要件，自有明顯、嚴重之瑕疵，而應屬無
    效之行政處分。危永中及部分上訴人雖就後處分提起訴願，
    並不影響其等於本件所為被上訴人後處分係屬無效行政處分
    之主張，亦當容許危永中及上訴人汪進揚等26人選擇併以後
    處分具有重大明顯瑕疵而屬無效及違法而應予撤銷，做為先
    後順序之攻擊防禦方法。原判決竟以危永中及部分上訴人已
    就後處分提起另案訴願並主張後處分違法應予撤銷，與本件
    所為後處分應屬無效之主張自相矛盾，而不採認危永中及上
    訴人汪進揚等26人所為後處分為無效之主張等情，卻未依職
    權為認定，原審未盡闡明義務及職權調查義務，即有不適用
    行政訴訟法第125條第1項及第133條規定及判決不備理由之
    違法。又危永中及上訴人汪進揚等26人先位聲明撤銷訴訟部
    分，係以原處分為訴訟標的請求法院予以撤銷，另案訴願則
    係以後處分為標的，請求法院予以撤銷並命被上訴人作成如
    該訴願所示內容之行政處分，兩者請求標的不同，非屬同一
    案件，況二者亦有部分當事人及聲明均不同，則原審執另案
    訴願與本件「實質上屬同一訴訟事件」，而謂已足保障危永
    中及上訴人汪進揚等26人之訴訟權及實體權益，有判決不適
    用法規或適用不當之違法。
  ㈢原審應審酌判斷釋字第781號解釋宣告系爭規定違憲並自解釋
    公布起失效，該違憲宣告究有無溯及既往之效力，此部分所
    涉及之法律見解亦具有原則上重要性，本件危永中及上訴人
    汪進揚等26人於原審亦提出司法院釋字第185、188、592、7
    25、786號解釋等相關見解為憑據，並據以主張釋字第781號
    解釋宣告系爭規定違憲之效力，對於尚在行政救濟中之案件
    應有溯及既往效力，即及於所有尚未處理終結或確定之案件
    。再者，依本院97年判字第615判例意旨及斯時尚未施行之
    憲法訴訟法第38條、第52條第1項、第53條第1項規定之法理
    、行政法之一般法律原則，以及同法第95條之立法理由，於
    訴訟繫屬中之本件，不應再適用違憲之系爭規定，則原處分
    所為停俸及追繳處分即顯然違法，被上訴人自無從廢止違法
    之原處分，而足以證明被上訴人所為廢止原處分之後處分，
    根本欠缺廢止之前提要件，實為無效之行政處分。惟原審竟
    以該違憲宣告有無溯及既往之效力，容有解釋與進一步論究
    之空間，而未就釋字第781號解釋宣告系爭規定違憲有無溯
    及既往效力予以論斷，實有判決不適用法規之違法。
  ㈣系爭規定既屬違憲，已自108年8月23日起失效，則原審於裁
    判時自應將此一法治狀態納入考量，不再適用，即應認依系
    爭規定作成之原處分違法，而應予撤銷。又遍觀釋字第781
    號及司法院釋字第782、783號解釋（下稱釋字第782、783號
    解釋）内容，均未有闡示基於法安定性原則而不賦予個案溯
    及效力之意旨存在，至被上訴人援引司法院大法官會議109
    年度憲三字第16、23、25號不受理決議，係針對釋字第782
    、783號解釋所為，且上開決議係指基於法安定性原則，大
    法官解釋所宣告違憲之法規範原則上自解釋生效日起失其效
    力，而所謂法安定性原則，係指在解釋公布日之前已經爭訟
    確定未聲請釋憲或從未提起爭訟之其他案件，既已發生確定
    力而不得再為爭訟，即不受釋字第781、782、783號解釋效
    力所及；然對於繫屬中尚未終結之案件，則仍應立即依釋字
    第781、782、783號解釋意旨而為裁判，被上訴人實係誤解
    法安定性之意義，委無可採。系爭規定本質上既屬違反平等
    權，則依此規定所為之行政行為，自屬違反平等權而屬違法
    ，不因系爭規定有效與否而有不同。
六、本院查：
  ㈠關於先位訴訟部分：
  ⒈憲法第171條規定：「（第1項）法律與憲法牴觸者無效。（
    第2項）法律與憲法有無牴觸發生疑義時，由司法院解釋之
    。」是解釋法律牴觸憲法而宣告其為無效，乃專屬司法院大
    法官之職掌。司法院解釋憲法，所為之解釋，有拘束全國各
    機關及人民之效力，各機關處理有關事項，應依解釋意旨為
    之，業經司法院釋字第185號解釋宣示在案。上開解釋所稱
    之全國各機關，當然包含法院在內。憲法第80條規定法官依
    據法律獨立審判，所稱之法律，自指未與憲法牴觸之法律，
    即法官有遵照合憲性法律裁判之義務。故行政法院對於審理
    中之撤銷訴訟事件，在訴訟之程序標的處分所依據之法律，
    已經司法院大法官之憲法解釋或由憲法法庭裁判宣告為違憲
    並立即失效者，即應依憲法解釋或憲法法庭裁判意旨而為裁
    判，不得再以經宣告違憲並失效的法律，作為維持程序標的
    處分合法性的法律依據，方足以落實憲法解釋或憲法裁判之
    意旨，並使人民權利或法律上利益獲得有效救濟，貫徹憲法
    法治國原則。
  ⒉經查，危永中及上訴人汪進揚等26人均為軍職退伍人員，於1
    07年6月30日前經國防部核定支領退休俸及辦理優存。被上
    訴人因危永中及上訴人汪進揚等26人退伍後再任私立大學之
    專任教師，且每月公（勞）保投保薪資已逾公務人員委任第
    一職等本俸最高俸額及專業加給合計數額33,140元，核符系
    爭規定之情形，乃依107年服役條例第34條第2項及第46條等
    規定作成原處分，通知危永中及上訴人汪進揚等26人自107
    年8月1日起應停止領受退除給與及辦理優存，至原因消滅時
    恢復，如有溢領或誤領之金額應為繳還。危永中及上訴人汪
    進揚等26人不服，循序向原審提起撤銷訴訟，於原審訴訟繫
    屬中，部分上訴人因自私立大學退休、離職或留職停薪等情
    事，暨司法院已作成釋字第781號解釋宣告系爭規定違憲，
    被上訴人再作成後處分，通知危永中及上訴人汪進揚等26人
    自如附表備註欄所示日期起，恢復上訴人支領退休俸及辦理
    優存，並於部分後處分記載廢止原處分或原處分2等情，為
    原審依法確定之事實，並有原處分及後處分附卷可稽。經核
    原判決駁回危永中及上訴人汪進揚等26人先位之訴，無非以
    原處分作成後，被上訴人因部分上訴人已自私立大學退休、
    離職或留職停薪及系爭規定經釋字第781號解釋宣告立即失
    效等由，已分別作成後處分恢復危永中及上訴人汪進揚等26
    人領受退除給與及辦理優存，且部分後處分尚記載同時廢止
    原處分，認原處分之規制效果已不存在，且危永中及部分上
    訴人已就後處分提起撤銷訴願與請求被上訴人作成特定內容
    之行政處分，即足以滿足其訴訟目的，危永中及上訴人汪進
    揚等26人提起先位訴訟請求撤銷訴願決定及原處分，即欠缺
    權利保護之必要為據，固非無見。
  ⒊惟查，被上訴人於後處分雖記載分別自如附表備註欄所示之
    日期起，恢復危永中及上訴人汪進揚等26人領受退休俸及辦
    理優存，並於部分後處分記載宣告廢止原處分(如附表編號1
    至3、5至10、13至16、18、22至27所示）或原處分2（如附
    表編號19至21所示）。然則，觀諸原處分內容係載明自107
    年8月1日起停止危永中及上訴人汪進揚等26人領受退除給與
    及辦理優存，而細繹後處分記載內容，僅係表明危永中及上
    訴人汪進揚等26人自附表備註欄所示日期起恢復支領退休俸
    及辦理優存，惟仍停止其等於系爭期間（即自107年8月1日
    至如附表備註欄所示恢復日前一日止）領受退休俸及辦理優
    存。是以，不論後處分是否另有廢止原處分之相關記載，依
    上述後處分記載之內容，原處分因後處分作成而失其規制效
    力者，僅是恢復危永中及上訴人汪進揚等26人如附表備註欄
    所示日期以後領受退休俸及辦理優存，原處分關於系爭期間
    停止危永中及上訴人汪進揚等26人領受退休俸及辦理優存之
    規制效力依然存在，財產權既仍受有損害，其等提起先位訴
    訟請求撤銷，關於請求撤銷此部分（即系爭期間）之原處分
    ，當具有權利保護必要甚明，原審未詳究後處分內容，逕認
    原處分已全部失其規制效力，認危永中及上訴人汪進揚等26
    人訴請撤銷原處分，欠缺權利保護之必要，判決駁回先位訴
    訟之請求，關於系爭期間之原處分，即有適用法規不當之違
    誤。
　⒋又查，行政處分所依據之法律在訴訟救濟程序中，經司法院
    解釋宣告違憲並立即失效者，行政法院應依裁判當時之憲法
    解釋意旨為裁判基準，不得再以經宣告違憲並失效的法律，
    作為支持程序標的處分合法性之法律依據，業經論述如前。
    是被上訴人作成原處分所依據之系爭規定已經釋字第781號
    解釋宣告違憲，且自解釋公布之日起失其效力，則被上訴人
    依系爭規定所為自107年8月1日起停止危永中及上訴人汪進
    揚等26人領受退除給與辦理優存之原處分，即有違誤，且原
    處分關於危永中及上訴人汪進揚等26人在系爭期間應停止領
    受退除給與及辦理優存，既未經後處分撤銷，危永中及上訴
    人汪進揚等26人於原審請求撤銷此部分原處分及該訴願決定
    ，為有理由，上訴意旨指摘此部分原判決違背法令，即堪採
    取。
  ⒌綜上所述，原判決駁回危永中及上訴人汪進揚等26人先位之
    訴關於系爭期間之原處分，既有如上所述適用法規不當之違
    法，上訴論旨指摘於此，求予廢棄此部分原判決，即有理由
    ，且依原審確認之事實，本院已可自為判決，爰將系爭期間
    之原處分及該訴願決定均予撤銷；至逾系爭期間範圍之原處
    分，既經被上訴人以後處分撤銷，原判決以欠缺權利保護必
    要，駁回此部分危永中及上訴人汪進揚等26人先位之訴，核
    無違誤，上訴意旨求予廢棄此部分原判決，為無理由，應予
    駁回。
  ㈡關於備位訴訟部分：
　  所謂客觀訴之合併中之預備合併，係指原告在同一訴訟程序
    合併起訴，並就各訴之聲明定有先後順序，預慮其先位之訴
    無理由時，請求就備位之訴為判決，如先位之訴有理由，則
    不請求就備位之訴為判決。是原告於第一審提起預備合併之
    訴，經第一審法院認先、備位之訴均無理由駁回後，經原告
    就先、備位之訴均提起上訴，上訴審法院如認先位之訴為有
    理由，自應併將第一審備位之訴部分廢棄，否則將造成原告
    先位之勝訴及預備之敗（勝）訴併存之情形，與預備之訴之
    性質相違背。經查，危永中及上訴人汪進揚等26人於原審提
    起先位撤銷訴訟，復追加提起備位給付訴訟，依其追加狀所
    載，係就原處分「關於系爭期間」危永中及上訴人汪進揚等
    26人遭停發之退休俸及辦理優存之利息，聲明請求被上訴人
    應分別給付其等如追加狀附表所示金額及遲延利息。而依前
    述，危永中及上訴人汪進揚等26人所提先位撤銷訴訟關於系
    爭期間之原處分，既經本院認定其等之請求為有理由，並判
    決撤銷系爭期間之原處分及該訴願決定，則依上說明，已毋
    庸就備位之訴為判決，爰將原審就備位訴訟所為判決併予廢
    棄。
七、據上論結，本件上訴為一部有理由，一部無理由。依行政訴
    訟法第255條第1項、第256條第1項、第259條第1款、第98條
    第1項前段、第104條，民事訴訟法第85條第1項前段，判決
    如主文。　　　
中　　華　　民　　國　　111 　年　　8 　　月　　4 　　日
                    最高行政法院第四庭
                        審判長法  官  陳　國　成　
                              法  官　王　碧　芳
                              法  官　簡　慧　娟
                              法  官　蔡　紹　良
                              法  官　鍾　啟　煌
以  上  正  本  證  明  與  原  本  無  異
中　　華　　民　　國　　111 　年　　8 　　月　　4 　　日
　　　　　　　　　　　　　　　書記官　林　郁　芳